【裁判字號】    89,台上,6474
【裁判日期】    891026
【裁判案由】    走私
【裁判全文】
最高法院刑事判決                              八十九年度台上字第六四七四號
    上  訴  人  乙○○
                甲○○
右上訴人等因走私案件，不服台灣高等法院台南分院中華民國八十九年七月五日第二
審更審判決（八十九年度重上更(三)字第二二九號，起訴案號：台灣台南地方法院檢察
署八十五年度偵字第一○三四四號），提起上訴，本院判決如左：
    主  文
上訴駁回。
    理  由
按刑事訴訟法第三百七十七條規定，上訴於第三審法院，非以判決違背法令為理由，
不得為之。是提起第三審上訴，應以原判決違背法令為理由，係屬法定要件。如果上
訴理由狀並未依據卷內訴訟資料，具體指摘原判決不適用何種法則或如何適用不當，
或所指摘原判決違法情事，顯與法律規定得為第三審上訴理由之違法情形，不相適合
時，均應認其上訴為違背法律上之程式，予以駁回。本件上訴人乙○○、甲○○上訴
意旨略稱：(一)上訴人等自始均矢口否認出港時知悉目的地係大陸，而「鴻成壹號」油
槽船船長孔福地於警訊中三次筆錄均未提及該船船員知情，已明顯看出上訴人等與船
長孔福地實無主觀上之走私犯意聯絡，原判決僅憑船長孔福地所供其船上共幾人以及
在伊所駕油槽船之柴油在何處被警查獲之陳述筆錄，驟為認定上訴人等係共犯之依據
，亦未再傳喚船長孔福地以釐清案情，則原判決顯有應調查之證據未予調查及判決理
由不備之違法。(二)甲○○係第一次上船，有其船員證可資證明，而乙○○亦只上船幾
次，二人於民國八十五年四月或六月間始受僱該船，受僱時只知該油槽船均前往雲林
麥寮補給，加上上訴人等均為資淺，又如何能得知出發後之目的地為何？況其等工作
地點均在船艙內，出港後又如何得知掌舵之船長要駛往何地，原判決以上訴人等皆為
船員豈會不知目的地，為其論罪理由，自有違背證據法則及論理法則而有判決理由不
備之違法。(三)上訴人等均領月俸，油槽船之所有權人、船長及上訴人等亦自始至終均
供陳並無另外分紅在卷。如此僅領月俸未給予額外分紅獎金，卻要他人從事非法走私
行動，他人何以答應？是原判決論上訴人等應負共同正犯之罪責，似有牽強。(四)上訴
人等及船長孔福地雖均證稱，於大陸加油時，由甲○○牽油管，而由乙○○等另外三
位船員負責船舶安全等工作，但上訴人等既無正犯之故意，且所參與之客觀行為，又
與走私罪之犯罪構成要件不符，故上訴人等縱有上情，亦應論以幫助犯而非共同正犯
，原判決未就上述法律見解表達於判決理由項下，自有判決理由不備之違誤。(五)原審
調查結果，乙○○與其他同案被告就走私彼等各自出資購買大陸茶壺等物，彼此間並
無犯意之聯絡，應無共犯關係，而甲○○並未購買任何違禁品，且上訴人等亦無違反
能源管理法第二十條之一及台灣地區與大陸地區人民關係條例第八十條、第二十八條
之罪嫌，則原判決既未予上訴人等減刑，復未於理由欄中加以說明，不僅違反罪刑相
當原則，亦有判決不備理由之違法云云。
惟查：(一)原判決撤銷第一審關於上訴人等部分不當之科刑判決，改判論處上訴人等共
同私運管制物品進口，逾公告數額罪刑，已依卷證資料，詳為記載其所憑之證據及認
定之理由。而以上訴人等否認犯罪，均辯稱：「鴻成壹號」油槽船自高雄出海後，該
船航行方向與目的地均由船長孔福地親自掌舵，伊等不知船要載運大陸走私油品，而
乙○○所購買之藥、酒等物品，係僅供自己使用，且本件「鴻成壹號」油槽船於案發
時，確因機件故障而處於漂流、難以操縱之狀態，本要將所購買之柴油轉售予於雲林
麥寮外海工作之六輕工作船，而該轉售輸油之工作均在台灣領海十二海浬之外進行，
並無所謂將管制物品輸入台灣領海之犯行云云，乃卸責之詞，俱不可採信，於理由詳
加說明及指駁。經核所為論，均與卷內資料相符，從形式上觀察，並無認定事實不
依證據或有何採證違背經驗法則、論理法則等違法情形存在。(二)「鴻成壹號」油槽船
係從事海上油料補給工作，業為該船所有人廖良榮於警訊及一審調查時證述明確（見
偵卷第五十七頁、一審卷第四十一頁）。另證人孔福地於警訊時亦陳稱：甲○○為「
鴻成壹號」油槽船之輪機長，乙○○則為該船船員，而該船於大陸福建省長樂市海星
油庫購入柴油時，係由甲○○牽油管，另由其他船員負責加油時之雜務，因麥寮工作
船柴油不夠用，公司負責人通知伊前往載柴油，欲自高雄港一港口入港，柴油交予公
司處理等情（見內政部警政署保安警察第七總隊第二大隊第三中隊警卷第一頁反面、
二頁正、反面、八頁）。而甲○○於警訊時亦供稱：伊在「鴻成壹號」油槽船代理輪
機長工作，該船於八十五年九月一日在大陸福建省長樂市海星油庫加柴油時，船長分
配伊協助牽油管等語（見同上警卷第十二頁）。另於警訊時乙○○亦坦稱：伊是「鴻
成壹號」油槽船之船員，扣案之柴油是在福建省購買，且除該柴油外，伊還在福建省
馬尾市購買孔府家酒等酒類置於船上等語（見警卷第十三頁反面、十四頁正、反面）
，是原判決參酌上開供詞及另有照片九張、收據一張，及貨品扣押單、內政部警政署
保安警察第七總隊第二大隊第三中隊八○八艇執行臨檢紀錄表二紙暨函在卷可稽，因
認上訴人等均以擔任船員為業，每次船舶出海或數月或數日不等，衡情其等豈有不知
目的地，而任憑船長孔福地將船開往目的地之理，況「鴻成壹號」油槽船既係以從事
海上油料補給為工作，且上訴人等分別為該船船員、輪機長，均知該船在大陸福建省
購入柴油及欲駛回高雄港，故原判決以上訴人等辯稱不知要去大陸載走私油品云云，
顯係卸責之詞，不足採信，而認定其等有共同私運管制物品進口逾公告數額罪刑，核
無不合。上訴意旨謂原判決僅憑孔福地所供其船上共幾人，以及本件柴油在何處為警
查獲之筆錄，遽予認定上訴人等係共犯，有違證據法則、論理法則或係理由不備云云
，顯非依據卷內資料執為指摘，並非適法之第三審上訴理由。另證人孔福地於原審之
更一審調查時已證稱：伊不記得船員是否知悉買油云云（見原審更(一)卷第七十二頁反
面），與上開證據及說明不符，而不可採憑，是原審不再傳喚孔福地出庭作證，亦難
謂有應於審判期日調查之證據未予調查之違法。(三)以自己共同犯罪之意思，參與實施
犯罪構成要件以外之行為，或以自己共同犯罪之意思，事先同謀，而由其中一部分人
實施犯罪之行為，均為共同正犯。上訴人等均知所受僱服務之「鴻成壹號」油槽船係
從事海上油料補給工作而擔任輪機長或船員工作，且知該船在大陸福建省所購入之柴
油，係欲以該船運送回高雄港，已如前述，則其等就走私大陸柴油回台之行為，自屬
有共同犯罪之意思，雖其等與共犯廖良榮、孔福地、藍瑞文、辛博勝、孔聰文、鄭能
文在該油槽船內部工作之分工不同，或有無直接參與本件購油、加油工作亦不一，依
前開說明，皆屬共同正犯，是原判決因之認上訴人等與廖良榮、孔福地、藍瑞文、辛
博勝、孔聰文、鄭能文等人就私運本件一百九十一公噸五百一十公斤柴油之走私物品
之犯行，均為共同正犯，亦無不合（見原判決第七頁第一行以下），上訴意旨謂上訴
人等上開所為只應論以幫助犯，且原判決未就此法律見解表達於判決理由，亦有判決
理由不備之違誤云云，亦非依據卷內資料執為指摘，並非適法之第三審上訴理由。(四)
一審判決與原判決皆認上訴人等之所為，均係犯懲治走私條例之私運管制物品進口罪
，而對公訴意旨所指上訴人等所涉能源管理法第二十條之一及台灣地區與大陸地區人
民關係條例第八十條、第二十八條之罪嫌部分，則均以此部分尚屬不能證明其等犯罪
，但與前揭已論罪科刑部分具有裁判上一罪關係，而不另為無罪之諭知（見一審判決
理由二(二)及三、原判決理由四及六）。然原判決另就一審判決依據公訴意旨所認上訴
人等與孔福地、孔聰文、鄭能文、辛博勝、藍瑞文等人又基於共同之犯意聯絡，駕駛
「鴻成壹號」油槽船於八十五年六月十八日在高雄第一港口報關出港，前往香港外海
向香港籍「ＳＵＮＨＩＮＧＮＯ‧８」號加油船購買柴油二十七萬二千五百五十公升
後，返航至我國外海雲林縣麥寮港工地補給工作船，而涉有懲治走私條例第二條第一
項之私運管制物品進口罪行部分，以柴油並非懲治走私條例公告管制物品項目及其數
額公告甲、乙、丙項所規定之管制進出口物品，且香港於八十五年六月十八日尚未歸
還大陸，仍屬英國管轄領土，並非淪陷區，自無上開公告丁項規定之限制為由，乃認
上訴人等此部分行為，尚未可認為構成私運管制物品進口及船舶禁航行大陸之罪責，
並以公訴人認此部分與上開有罪判決部分，屬裁判上一罪之關係，而不另為無罪之諭
知（見一審判決第二頁第十八行以下、原判決理由五），但原判決已將一審判決分別
對乙○○量處有期徒刑壹年貳月；併科罰金新台幣壹拾萬元，罰金如易服勞役，以銀
元佰元即新台幣玖佰元折算壹日及對甲○○量處有期徒刑捌月；併科罰金新台幣壹
拾萬元，罰金如易服勞役，以銀元佰元即新台幣玖佰元折算壹日，改判量處乙○○
有期徒刑壹年貳月及甲○○有期徒刑捌月，量刑已較一審判決為輕，而量刑亦為事實
審職權之行使，上訴意旨謂原判決對上訴人等未減輕其刑，有違罪刑相當原則云云，
顯非依卷內資料執為指摘，亦非適法之第三審上訴理由。至於其餘之爭辯，則屬單純
事實之爭執，亦非適法之第三審上訴理由。其等上訴違背法律上之程式，俱應予駁回
。
據上論結，應依刑事訴訟法第三百九十五條前段，判決如主文。
中      華      民      國    八十九    年      十      月    二十六    日
                              最高法院刑事第十一庭
                                  審判長法官  陳  炳  煌
                                        法官  陳  世  雄
                                        法官  徐  文  亮
                                        法官  吳  信  銘
                                        法官  韓  金  秀
      右正本證明與原本無異
                                              書  記  官
中      華      民      國    八十九    年     十一     月      一      日


司法院資訊處製作；財團法人民間司法改革基金會備份。
